ACORDAO-COMPLETO-2405545

ACÓRDÃO 970/2020 ATA 13/2020 - PLENÁRIO

VISTA, relatada e discutida a tomada de contas especial referente a irregularidades apuradas pela Empresa Brasileira de Correios e Telégrafos - ECT nos Processos Administrativos NUP 53116.000425/2014-91 e NUP 53116.001408/2013-91.
ACORDAM os ministros do Tribunal de Contas da União, reunidos em sessão do Plenário, ante as razões expostas pela relatora, e com fundamento nos arts. 1º, inciso I, 12, § 3º, 16, inciso III, alínea “d” e § 3º, 19, 23, inciso III, 26, 28, incisos I e II, 57 e 60 da Lei 8.443/1992 c/c os arts. 214, inciso III, alínea “a”, e 215 a 217 do Regimento Interno, em: 
9.1. julgar irregulares as contas de Crislei Alves Resende;
9.2. condená-lo ao recolhimento aos cofres da Empresa Brasileira de Correios e Telégrafos da quantia de R$ 161.230,00 (cento e sessenta e um mil, duzentos e trinta reais) , atualizada monetariamente e acrescida de juros de mora desde 7/4/2014 até a data do pagamento, com abatimento do valor de R$ 1.236,53 (mil, duzentos e trinta e seis reais e cinquenta e três centavos) , ressarcido em 17/10/2014;
9.3. aplicar-lhe multa de R$ 190.000,00 (cento e noventa mil reais) , a ser recolhida aos cofres do Tesouro Nacional, com atualização monetária calculada da data deste acórdão até a data do pagamento, se este for efetuado após o vencimento do prazo abaixo estipulado;
9.4. fixar prazo de 15 (quinze) dias, a contar da notificação, para comprovação, perante o Tribunal, do recolhimento das dívidas acima imputadas;
9.5. autorizar a cobrança judicial das dívidas, caso não atendida a notificação;
9.6. autorizar o pagamento das dívidas em até 36 (trinta e seis) parcelas mensais consecutivas, caso venha a ser solicitado pelo responsável antes do envio do processo para cobrança judicial;
9.7. fixar o vencimento da primeira parcela em 15 (quinze) dias, a contar do recebimento da notificação, e o das demais a cada 30 (trinta) dias, com incidência dos respectivos encargos legais sobre o valor de cada prestação; 
9.8. alertar ao responsável que a inadimplência de qualquer parcela acarretará vencimento antecipado do saldo devedor;
9.9. considerar grave a infração cometida por Crislei Alves Resende e inabilitá-lo para o exercício de cargo em comissão ou função de confiança no âmbito da Administração Pública pelo período de 7 (sete) anos;
9.10. enviar cópia deste acórdão:
9.10.1. à ECT, para ciência;
9.10.2. ao procurador-chefe da Procuradoria da República no Estado de Goiás, para as providências que entender cabíveis, fazendo-se referência às ações já ajuizadas (Ação de Improbidade Administrativa 0002405-05.2014.4.01.3508 e Ação Penal 0001445-49.2014.4.01.3508) .

Tomada de contas especial instaurada em razão de danos ao erário ocorridos em virtude da diferença de numerário, a menor, no Caixa Retaguarda (CRE) de agência de Correios.

Empresa Brasileira de Correios e Telégrafos - ECT.

3. Responsável: Crislei Alves Resende (CPF XXX.329.251-XX).

13.1. Ministros presentes: José Mucio Monteiro (Presidente), Walton Alencar Rodrigues, Benjamin Zymler, Augusto Nardes, Aroldo Cedraz, Raimundo Carreiro, Ana Arraes (Relatora), Bruno Dantas e Vital do Rêgo.
13.2. Ministros-Substitutos presentes: Augusto Sherman Cavalcanti, Marcos Bemquerer Costa, André Luís de Carvalho e Weder de Oliveira.

ANA ARRAES

Adoto como parte deste relatório a instrução elaborada na Secretaria de Controle Externo de Tomada de Contas Especial - SecexTCE, que obteve a concordância dos dirigentes daquela unidade técnica (peças 17/9) :
“INTRODUÇÃO
Cuidam os autos de tomada de contas especial (TCE) instaurada pela Empresa Brasileira de Correios e Telégrafos (ECT) , em desfavor do Sr. Crislei Alves Resende, empregado dos Correios, em razão de danos ao erário ocorridos em virtude da diferença de numerário, a menor, no Caixa Retaguarda (CRE) da agência de Correios (AC) Cachoeira Dourada/GO, conforme fatos apurados nos Processos Administrativos – NUP 53116.000425/2014-91 e NUP 53116.001408/2013-91.
HISTÓRICO
Em 18/4/2017, com fundamento na IN/TCU 71/2012, alterada pela IN/TCU 76/2016 e DN/TCU 155/2016, o gerente – GEAD/DGCOR solicitou a instauração da tomada de contas especial.
O Sr. Crislei Alves Resende, gerente da AC Cachoeira Dourada/GO, foi responsabilizado pecuniariamente em dois processos de apuração de conduta disciplinar distintos, quais sejam: NUP 53116.000425/2014-91 e NUP 53116.001408/2013-91, cujas apurações restam encerradas. Foi aplicada a penalidade administrativa de demissão por justa causa. 
O fundamento para a instauração da Tomada de Contas Especial, conforme consignado na matriz de responsabilização elaborada pelo tomador de contas, foi a constatação da seguinte irregularidade: 
	Desfalque de numerário na AC Cachoeira Dourada/GO.
O responsável arrolado na fase interna foi devidamente comunicado e, diante da ausência de justificativas suficientes para elidir a irregularidade e da não devolução dos recursos, instaurou-se a tomada de contas especial.
No relatório do Tomador de Contas (peça 4, p. 76-100) , conclui-se pela responsabilidade do Sr. Crislei Alves Resende, agente dos Correios/carteiro, no desempenho de suas funções como gerente da AC Cachoeira Dourada/GO, pela ocorrência do dano ao erário, no valor total original de R$ 161.230,00, oriundo da falta de numerário na agência. 
Em 20/11/2017, a Controladoria-Geral da União emitiu o relatório de auditoria (peça 4, p. 132-134) , em concordância com o relatório do tomador de contas. O certificado de auditoria e o parecer do dirigente do órgão de controle interno concluíram pela irregularidade das presentes contas (peça 4, p. 135 e 136) .
O ministro responsável pela área atestou haver tomado conhecimento das conclusões contidas no relatório e certificado de auditoria, bem como do parecer conclusivo do dirigente do órgão de controle interno, manifestando-se pela irregularidade das contas, e determinou o encaminhamento do processo ao Tribunal de Contas da União (peça 5) .
Na instrução inicial (peça 8) , analisando-se os documentos nos autos, concluiu-se pela necessidade de realização de citação para as irregularidades abaixo: 
2.1. Irregularidade 1: Desfalque de numerário na AC Cachoeira Dourada/GO.
2.1.1. Descrição da irregularidade: Desfalque de numerário na AC Cachoeira Dourada/GO, em decorrência de participação de parentes seus (irmão e primo) nos roubos ocorridos na AC Cachoeira Dourada, nos dias 27/2/2013 e 3/6/20.
2.1.2. Evidências da irregularidade: Processo Administrativo – NUP 53116.000425/2014-91: Boletim de Ocorrência de número 60/2013 no 6º CRPM – 5ª Batalhão Tiradentes (peça 2, p. 16-19) ; Relatório (peça 2, p. 72-76) ; Relatório de Investigação Preliminar (peça 2, p. 84-94) ; Relatório Final (peça 2, p. 95-106) ; Nota Jurídica GJUR-1/GO-41434/2014 (peça 3, p. 50-61) ; Despacho do diretor (peça 3, p. 62) ; PRT/DRIGO 5206/2014 (peça 4, p. 4) ; e NUP 53116.001408/2013-91: Boletim de Ocorrência n°. 08/2013 (peça 2, p. 20-22) e do Boletim n°. 56798 (peça 2, p. 23 a 24) ; Relatório (peça 2, p. 76-83) ; Relatório de Investigação Preliminar (peça 2, p. 120-128) ; Relatório Final (peça 2, p. 129-138) ; Nota Jurídica GJUR-1/GO — 33683/2014 (peça 3, p. 63-72) ; Despacho do diretor (peça 3, p. 72) ; PRT/DRIGO 5208/2014 (peça 4, p. 5) ; Termo de Homologação de sua rescisão contratual (peça 4, p. 7-10) .
2.1.3. Normas infringidas: 1. MANPES, Módulo 46, Capítulo 002, item 2, subitem 2.1, alíneas ‘e’, e ‘'f’.
2.2. Débitos relacionados ao responsável Crislei Alves Resende:
	Data de ocorrência
	Valor histórico (R$) D/C

	7/4/2014
	88.966,00 D

	7/4/2014
	72.264,00 D

	17/10/2014 
	1.236,53 C

2.2.1. Cofre credor: Empresa Brasileira de Correios e Telégrafos.
2.2.2. Responsável: Crislei Alves Resende.
2.2.2.1. Conduta: 
NUP 53116.000425/2014-91:
- Deixar de levar ao conhecimento do seu superior, a suspeição pela Polícia Federal, da participação de parentes seus (irmão e primo) no assalto ocorrido naquela agência, no dia 27/2/2013, cuja autoria fora comunicada a ele oficialmente pelo Delegado Federal, no dia 17/2/2014, sendo que o Sr. Crislei Alves Resende já sabia, por intermédio de sua mãe e sogra, conforme relatou em seu Termo de Declaração, tendo a ECT tomado ciência do assunto somente por meio do ofício da Polícia Federal, recebido pela ECT em 20/2/2014.
NUP 53116.001408/2013-91:
- Deixar de bloquear a fechadura eletrônica de retardo do cofre, no horário de almoço, no roubo ocorrido no dia 3/6/2013;
- Deixar de levar ao conhecimento do seu superior, a suspeição pela Polícia Federal, da participação de parentes seus (irmão e primo) em roubo ocorrido na AC Cachoeira Dourada, no dia 3/6/2013, quando o empregado chegava à agência, em seu retorno do almoço, próximo às 12:20 h, o qual fora comunicado a ele oficialmente no dia 17/2/2014 pelo Delegado Federal, sendo que o Sr. Crislei Alves Resende já sabia, por intermédio de sua mãe e sogra, conforme relatou em seu Termo de Declaração, tendo a ECT tomado ciência do assunto somente por meio do ofício da Polícia Federal, recebido pela ECT em 20/2/2014.
2.2.2.2. Nexo de causalidade: O ato de não bloquear a fechadura eletrônica de retardo do cofre, no horário de almoço, no roubo ocorrido no dia 3/6/2013; e de deixar de levar ao conhecimento do seu superior, a suspeição pela Polícia Federal, da participação de parentes seus (irmão e primo) nos roubos ocorridos na AC Cachoeira Dourada, nos dias 27/2/2013 e 3/6/2013, que já era de seu conhecimento, tendo a ECT tomado ciência do assunto, por meio do ofício da Polícia Federal recebido pela ECT, somente, em 20/2/2014, resultou na ocorrência de danos causados aos cofres dos Correios.
2.2.2.3. Culpabilidade: não há excludentes de ilicitude, de culpabilidade e de punibilidade; é razoável supor que o responsável tinha consciência da ilicitude de sua conduta; era exigível conduta diversa da praticada, qual seja, desincumbir-se do seu dever levando ao conhecimento do seu superior, a suspeição pela Polícia Federal, da participação de parentes seus (irmão e primo) nos roubos ocorridos na AC Cachoeira Dourada, nos dias 27/2/2013 e 3/6/2013, que já era de seu conhecimento. 
Encaminhamento: citação.
Em cumprimento ao pronunciamento da unidade (peça 10) , foi efetuada a citação do responsável, nos moldes adiante:
 Sr. Crislei Alves Resende - promovida a citação do responsável, conforme delineado adiante:
	Comunicação: Ofício 3267/2019-TCU/Secex-TCE (peça 12) 
Data da Expedição: 31/5/2019
Data da Ciência:17/6/2019 (peça 13) 
Nome Recebedor: Leonice Félix da Cruz
Observação: Ofício enviado para o endereço do responsável, conforme pesquisa de endereço no Sistema CPF da Receita Federal (peça 11) 
Fim do prazo para a defesa: 24/5/2019
	
Conforme Despacho de Conclusão das Comunicações Processuais (peça 14) , informamos que as providências inerentes às comunicações processuais foram concluídas. 
Transcorrido o prazo regimental, o responsável permaneceu silente, devendo ser considerado revel, nos termos do art. 12, §3º, da Lei 8.443/1992.
ANÁLISE DOS PRESSUPOSTOS DE PROCEDIBILIDADE DA IN/TCU 71/2012
Prejuízo ao Contraditório e Ampla Defesa
Verifica-se que não houve o transcurso de mais de dez anos desde o fato gerador sem que tenha havido a notificação do responsável pela autoridade administrativa federal competente (art. 6º, inciso II, c/c art. 19, da IN/TCU 71/2012, modificada pela IN/TCU 76/2016) , uma vez que o fato gerador da irregularidade sancionada ocorreu em 7/4/2014, e o responsável foi notificado sobre a irregularidade, pela autoridade administrativa competente, conforme abaixo:
2. Crislei Alves Resende, por meio dos ofícios acostados à peça 3, p. 21 e p. 22 recebido, em 8/10/2014, conforme comprovante.
Valor de Constituição da TCE 	
Verifica-se que o valor atualizado do débito apurado (sem juros) em 1/1/2017 é superior a R$ 100.000,00, na forma estabelecida conforme os arts. 6º, inciso I, e 19 da IN/TCU 71/2012, modificada pela IN/TCU 76/2016, uma vez que, originalmente, o débito corresponde a R$ 161.230,00 (peça 2, p. 13) , abatidos R$ 1.236,53. 
EXAME TÉCNICO
Da validade das notificações:
Preliminarmente, cumpre tecer breves considerações sobre a forma como são realizadas as comunicações processuais no TCU. A esse respeito, destacam-se o art. 179, do Regimento Interno do TCU (Resolução 155, de 4/12/2002) e o art. 4º, inciso III, § 1º, da Resolução TCU 170, de 30 de junho de 2004, in verbis:
Art. 179. A citação, a audiência ou a notificação, bem como a comunicação de diligência, farse-ão:
I - mediante ciência da parte, efetivada por servidor designado, por meio eletrônico, fac-símile, telegrama ou qualquer outra forma, desde que fique confirmada inequivocamente a entrega da comunicação ao destinatário;
II - mediante carta registrada, com aviso de recebimento que comprove a entrega no endereço do destinatário;
III - por edital publicado no Diário Oficial da União, quando o seu destinatário não for localizado
 (...) 
Art. 3º As comunicações serão dirigidas ao responsável, ou ao interessado, ou ao dirigente de órgão ou entidade, ou ao representante legal ou ao procurador constituído nos autos, com poderes expressos no mandato para esse fim, por meio de:
I - correio eletrônico, fac-símile ou telegrama;
II - servidor designado;
III - carta registrada, com aviso de recebimento;
IV - edital publicado no Diário Oficial da União, quando o seu destinatário não for localizado, nas hipóteses em que seja necessário o exercício de defesa.
Art. 4º. Consideram-se entregues as comunicações:
I - efetivadas conforme disposto nos incisos I e II do artigo anterior, mediante confirmação da ciência do destinatário;
II - realizadas na forma prevista no inciso III do artigo anterior, com o retorno do aviso de recebimento, entregue comprovadamente no endereço do destinatário;
III - na data de publicação do edital no Diário Oficial da União, quando realizadas na forma prevista no inciso IV do artigo anterior.
§ 1º O endereço do destinatário deverá ser previamente confirmado mediante consulta aos sistemas disponíveis ao Tribunal ou a outros meios de informação, a qual deverá ser juntada ao respectivo processo.
 (...) 
Bem se vê, portanto, que a validade da citação via postal não depende de que o aviso de recebimento seja assinado pelo próprio destinatário da comunicação, o que dispensa, no caso em tela, a entrega do AR em ‘mãos próprias’. A exigência da norma é no sentido de o Tribunal verificar se a correspondência foi entregue no endereço correto, residindo aqui a necessidade de certeza inequívoca. 
Não é outra a orientação da jurisprudência do TCU, conforme se verifica dos julgados a seguir transcritos:
São válidas as comunicações processuais entregues, mediante carta registrada, no endereço correto do responsável, não havendo necessidade de que o recebimento seja feito por ele próprio (Acórdão 3648/2013-TCU-Segunda Câmara, Relator Ministro José Jorge) ;
É prescindível a entrega pessoal das comunicações pelo TCU, razão pela qual não há necessidade de que o aviso de recebimento seja assinado pelo próprio destinatário. Entregandose a correspondência no endereço correto do destinatário, presume-se o recebimento da citação. (Acórdão 1019/2008-TCU-Plenário, Relator Ministro Benjamin Zymler) ;
As comunicações do TCU, inclusive as citações, deverão ser realizadas mediante Aviso de Recebimento - AR, via Empresa Brasileira de Correios e Telégrafos, bastando para sua validade que se demonstre que a correspondência foi entregue no endereço correto. (Acórdão 1526/2007-TCU-Plenário, Relator Ministro Aroldo Cedraz) .
A validade do critério de comunicação processual do TCU foi referendada pelo Supremo Tribunal Federal, nos termos do julgamento do MS-AgR 25.816/DF, por meio do qual se afirmou a desnecessidade da ciência pessoal do interessado, entendendo-se suficiente a comprovação da entrega do ‘AR’ no endereço do destinatário:
EMENTA: AGRAVO REGIMENTAL. MANDADO DE SEGURANÇA. DESNECESSIDADE DE INTIMAÇÃO PESSOAL DAS DECISÕES DO TRIBUNAL DE CONTAS DA UNIÃO. ART. 179 DO REGIMENTO INTERNO DO TCU. INTIMAÇÃO DO ATO IMPUGNADO POR CARTA REGISTRADA, INICIADO O PRAZO DO ART. 18 DA LEI nº 1.533/51 DA DATA CONSTANTE DO AVISO DE RECEBIMENTO. DECADÊNCIA RECONHECIDA. AGRAVO IMPROVIDO.
O envio de carta registrada com aviso de recebimento está expressamente enumerado entre os meios de comunicação de que dispõe o Tribunal de Contas da União para proceder às suas intimações.
O inciso II do art. 179 do Regimento Interno do TCU é claro ao exigir apenas a comprovação da entrega no endereço do destinatário, bastando o aviso de recebimento simples. 
No caso vertente, a citação do responsável se deu em endereço proveniente de pesquisa de endereços realizada pelo TCU, especificamente à base de dados do Sistema CPF da Receita Federal (vide parágrafo 11) . A entrega do ofício citatório nesse endereço ficou comprovada.
Nos processos do TCU, a revelia não leva à presunção de que seriam verdadeiras todas as imputações levantadas contra os responsáveis, diferentemente do que ocorre no processo civil, em que a revelia do réu opera a presunção da verdade dos fatos narrados pelo autor. Dessa forma, a avaliação da responsabilidade do responsável não pode prescindir da prova existente no processo ou para ele carreada. 
Ao não apresentar sua defesa, o responsável deixou de produzir prova da regular aplicação dos recursos sob sua responsabilidade, em afronta às normas que impõem o julgamento das contas dos demais responsáveis que derem causa a perda, extravio ou outra irregularidade de que resulte dano ao Erário, conforme Art. 1º, inciso I da Lei Orgânica do TCU.
Mesmo as alegações de defesa não sendo apresentadas, considerando o princípio da verdade real que rege esta Corte, procurou-se buscar, em manifestações do responsável na fase interna desta Tomada de Contas Especial, se havia algum argumento que pudesse ser aproveitado a seu favor. 
O responsável se manifestou na fase interna (peça 2, p. 64-66; peça 3, p. 33 e p. 34-40) , todavia, seus argumentos se limitaram a confirmar a ocorrência dos assaltos, que ocorreram com a participação confirmada pela Polícia Federal, de parentes seus (irmão e primo) , sem contudo, apresentar evidencias de sua não participação direta ou indireta no evento prejuízo ao erário decorrente daqueles assaltos.
Ademais, observa-se que tramitou na Vara Única de Itumbiara, na Justiça Federal, sob número 0002405-05.2014.4.01.3508, ação de improbidade administrativa. Considerando a distinção de matérias tratadas entre a Justiça Federal e a Corte de Contas, e levando-se em conta que na sentença de julgamento (peça 6) não houve absolvição do réu da autoria do crime e nem ocorreu a negativa do fato, não havendo, assim, nenhum argumento que possa vir a ser analisado e posteriormente servir para afastar as irregularidades apontadas.
PRESCRIÇÃO DA PRETENSÃO PUNITIVA
Vale ressaltar que a pretensão punitiva, conforme Acórdão 1441/2016-TCU-Plenário, Relator Ministro Benjamin Zymler, que uniformizou a jurisprudência acerca dessa questão, subordinase ao prazo geral de prescrição indicado no art. 205, do Código Civil, que é de dez anos, contado da data de ocorrência da irregularidade sancionada, nos termos do art. 189, do Código Civil, sendo este prazo interrompido pelo ato que ordenar a citação, a audiência ou a oitiva do responsável.
No caso em exame, não ocorreu a prescrição, uma vez que a irregularidade sancionada ocorreu em 7/4/2014, e o ato de ordenação da citação ocorreu em 29/5/2019.
Em se tratando de processo em que a parte interessada não se manifestou acerca das irregularidades imputadas, não há elementos para que se possa efetivamente aferir e reconhecer a ocorrência de boa-fé na conduta do responsável, podendo este Tribunal, desde logo, proferir o julgamento de mérito pela irregularidade das contas, conforme os termos dos §§ 2º e 6º do art. 202 do Regimento Interno do TCU (Acórdão 2064/2011-TCU-Primeira Câmara, relator Ministro Ubiratan Aguiar; Acórdão 6182/2011-TCU-Primeira Câmara, relator Ministro Weber de Oliveira; Acórdão 4072/2010-TCU-Primeira Câmara, relator Ministro Valmir Campelo; Acórdão 1189/2009-TCU-Primeira Câmara, relator Ministro Marcos Bemquerer; e Acórdão 731/2008-TCU-Plenário, relator Ministro Aroldo Cedraz) .
Dessa forma, o responsável deve ser considerado revel, nos termos do art. 12, §3º, da Lei 8.443/1992, devendo as contas serem julgadas irregulares, condenando-o ao débito apurado e aplicando-lhe a multa prevista no art. 57, da Lei 8.443/1992.
CONCLUSÃO
Em face da análise promovida na seção ‘Exame Técnico’, verifica-se que o responsável não logrou comprovar a boa e regular aplicação dos recursos. E, instado a se manifestar, optou pelo silêncio, configurando a revelia, nos termos do § 3º, do art. 12, da Lei 8.443/1992.
Vale ressaltar que a jurisprudência pacífica nesta Corte é no sentido da imprescritibilidade das ações de ressarcimento ao erário (Súmula TCU 282) . Dessa forma, identificado dano ao erário, devese instaurar e julgar o processo de tomada de contas especial para responsabilizar seus agentes causadores, respeitando o direito ao contraditório e à ampla defesa, independentemente de quando ocorreram os atos impugnados.
Verifica-se também que não houve a prescrição da pretensão punitiva, conforme análise já realizada.
Tendo em vista que não constam dos autos elementos que permitam reconhecer a boa-fé do responsável, sugere-se que as suas contas sejam julgadas irregulares, nos termos do art. 202, § 6º, do RI/TCU, com a imputação do débito atualizado monetariamente e acrescido de juros de mora, nos termos do art. 202, §1º do RI/TCU, descontado o valor eventualmente recolhido, com a aplicação da multa prevista no art. 57, da Lei 8.443/1992.
Por fim, como não houve elementos que pudessem modificar o entendimento acerca das irregularidades em apuração, mantém-se a matriz de responsabilização presente em anexo.
PROPOSTA DE ENCAMINHAMENTO
	Diante do exposto, submetemos os autos à consideração superior, propondo ao Tribunal:
considerar revel o responsável Crislei Alves Resende  (CPF XXX.329.251-XX) , para todos os efeitos, dando-se prosseguimento ao processo, com fulcro no art. 12, § 3º, da Lei 8.443/1992; 
julgar irregulares, nos termos dos arts. 1º, inciso I, 16, inciso III, alínea ‘d’, da Lei 8.443/1992, c/c os arts. 19 e 23, inciso III, da mesma Lei, as contas do responsável Crislei Alves Resende  (CPF XXX.329.251-XX) , condenando-o ao pagamento das importâncias a seguir especificadas, atualizadas monetariamente e acrescidas dos juros de mora, calculadas a partir das datas discriminadas até a data da efetiva quitação do débito, fixando-lhe o prazo de quinze dias, para que comprove, perante o Tribunal, o recolhimento das referidas quantias aos cofres Empresa Brasileira de Correios e Telégrafos, nos termos do art. 23, inciso III, alínea ‘a’, da citada lei, c/c o art. 214, inciso III, alínea ‘a’, do Regimento Interno;  
		Débitos relacionados ao responsável Crislei Alves Resende (CPF XXX.329.251-XX) :
	Data de ocorrência
	Valor histórico (R$) D/C

	7/4/2014
	88.966,00 D

	7/4/2014
	72.264,00 D

	17/10/2014 
	1.236,53 C

Valor atualizado do débito (com juros) , em 9/9/2019: R$ 214.683,81
aplicar individualmente ao responsável Crislei Alves Resende  (CPF XXX.329.251-XX) , a multa prevista no art. 57, da Lei 8.443/1992, c/c o art. 267, do RI/TCU, fixando-lhe o prazo de quinze dias, a contar da notificação, para que comprove, perante o Tribunal (art. 214, inciso III, alínea a, do Regimento Interno do TCU) , o recolhimento da dívida aos cofres do Tesouro Nacional, atualizada monetariamente desde a data do acórdão que vier a ser proferido por este Tribunal até a do efetivo recolhimento, se paga após o vencimento, na forma da legislação em vigor;
autorizar, desde logo, a cobrança judicial das dívidas, caso não atendida a notificação, na forma do disposto no art. 28, inciso II, da Lei 8.443/1992;
autorizar também, desde logo, se requerido, com fundamento no art. 28, inciso I, da Lei 8.443/1992, c/c o art. 217, §§ 1º e 2º, do Regimento Interno, o parcelamento das dívidas em até 36 parcelas, incidindo, sobre cada parcela, corrigida monetariamente, os correspondentes acréscimos legais, fixando-lhe o prazo de quinze dias, a contar do recebimento da notificação, para comprovar, perante o Tribunal, o recolhimento da primeira parcela, e de trinta dias, a contar da parcela anterior, para comprovar o recolhimento das demais parcelas, devendo incidir, sobre cada valor mensal, atualizado monetariamente, os juros de mora devidos, no caso do débito, na forma prevista na legislação em vigor, alertando o responsável de que a falta de comprovação do recolhimento de qualquer parcela importará o vencimento antecipado do saldo devedor, nos termos do § 2º do art. 217 do Regimento Interno deste Tribunal; 
enviar cópia do Acórdão a ser prolatado, bem como do Relatório e do Voto que o fundamentarem à Procuradoria da República no Estado de Goiás, nos termos do § 3º do art. 16 da Lei 8.443/1992, c/c o § 7º do art. 209 do Regimento Interno do TCU, para adoção das medidas cabíveis; e
enviar cópia do Acórdão que vier a ser proferido à Empresa Brasileira de Correios e Telégrafos e ao responsável, para ciência, informando que a presente deliberação, acompanhada do Relatório e do Voto que a fundamenta, está disponível para a consulta no endereço www.tcu.gov.br/acordaos, além de esclarecer que, caso requerido, o TCU poderá fornecer sem custos as correspondentes cópias, de forma impressa.”
2.	O Ministério Público junto ao TCU - MPTCU manifestou-se de acordo com essa proposta de encaminhamento, acrescentando sugestão de que, nos termos do art. 60 da Lei 8.443/1992, seja considerada grave a infração cometida pelo responsável, com imputação da pena de inabilitação para o exercício de cargo em comissão ou função de confiança no âmbito da Administração Pública (peça 20) .
	É o relatório.

não há.

Procurador Rodrigo Medeiros de Lima.

TOMADA DE CONTAS ESPECIAL. DIFERENÇAS DE NUMERÁRIOS EM CAIXA DE AGÊNCIA DOS CORREIOS OCASIONADAS POR FURTOS PARA OS QUAIS CONCORREU EX-EMPREGADO DA EMPRESA. CITAÇÃO. REVELIA. IRREGULARIDADE DAS CONTAS. DÉBITO. MULTA. INABILITAÇÃO PARA O EXERCÍCIO DE CARGO EM COMISSÃO OU FUNÇÃO DE CONFIANÇA.

TOMADA DE CONTAS ESPECIAL (TCE)

Secretaria de Controle Externo de Tomada de Contas Especial - SecexTCE.

A presente tomada de contas especial foi instaurada pela Empresa Brasileira de Correios e Telégrafos - ECT contra Crislei Alves Resende em virtude da constatação de diferenças de numerários, a menor, no caixa da agência localizada em Cachoeira Dourada/GO, conforme apurações em processos administrativos que resultaram na demissão do empregado por justa causa (NUP 53116.000425/2014-91 e NUP 53116.001408/2013-91) .
2. 	O ex-empregado foi regularmente citado para apresentar defesa e/ou recolher o débito quantificado em R$ 161.230,00 (em valores históricos) , com os devidos encargos legais e abatimento da quantia de R$ 1.236,53, ressarcida em 17/10/2014 (peças 12/3) .
3.	Todavia, transcorrido o prazo regulamentar, o responsável não se manifestou, o que justifica o prosseguimento do feito à sua revelia, nos termos do art. 12, § 3º, da Lei 8.443/1992.
4.	Considerando que a revelia no processo de controle externo não leva à presunção de veracidade das imputações, cabe anotar que os procedimentos investigativos realizados pela ECT confirmaram que o ex-empregado concorreu para os prejuízos causados por assaltos ocorridos nos dias 27/2 e 3/6/2013 na agência em que atuava como gerente, nos quais houve participação de parentes seus (irmão e primo) .
5.	Certamente, as alegações de defesa apresentadas por Crislei Resende no âmbito administrativo, como as de que não comunicou aos superiores o envolvimento de seus parentes nos assaltos por medo de ser discriminado e de que programou a abertura do cofre para a hora do almoço no dia do segundo crime por necessidade de serviço (peças 2, p. 64/6, 117/8; e 3, p. 6/8 e 33/48) , são bastantes frágeis para o fim de descaracterizar a sua responsabilidade.
6.	Como apontado na instrução inicial (peça 8) , o ex-empregado infringiu normas internas da empresa no desempenho de suas atribuições funcionais como gerente da agência Cachoeira Dourada/GO e responsável pela tesouraria, “procedendo de forma desidiosa, com falta de zelo e probidade”. 
7.	Ressalte-se que a sentença proferida na ação de improbidade administrativa pelo juízo da Vara Única de Itumbiara da Justiça Federal (Processo 0002405-05.2014.4.01.3508 - peça 6) contém conclusão que corrobora a atuação concorrente do responsável para o dano ao erário, de acordo com o seguinte trecho reproduzido na mencionada instrução:
“Dentro dessa acepção, considerando-se que a atuação do agente público requerido contribuiu decisivamente para a prática de dois crimes de roubo à Agência dos Correios do Município de Cachoeira Dourada/GO, ocasionando vultosos prejuízos à empresa pública e violando diversos princípios constitucionais e legais da Administração Pública (art. 37, ‘caput’, da CRFB, e art. 11, da Lei nº 8.429/92) , além de propiciar-lhe enriquecimento ilícito, considero razoável e proporcional à aplicação ao réu das sanções de perda da função pública, suspensão dos direitos políticos, pagamento de multa civil e proibição de contratar com o Poder Público ou receber benefício ou incentivos fiscais ou creditícios, além do ressarcimento integral do dano.”
8.	Além disso, consta informação naquela sentença de que o responsável foi condenado pelos mesmos fatos em ação penal (Processo 0001445-49.2014.4.01.3508) , com pena de dez anos e oito meses de reclusão, em regime inicialmente fechado, além de multa e perda do emprego público.
9.	Consoante consulta realizada ao site do Tribunal Regional Federal da 1ª Região, em 14/4/2020 (https://processual.trf1.jus.br/consultaProcessual/processo.php) , a condenação penal foi mantida na segunda instância, com provimento parcial da apelação do réu apenas para reduzir o valor da multa aplicada, o recurso especial do responsável não foi admitido e houve a baixa definitiva do processo ao juízo de origem em 12/6/2019.
10.	Nesse contexto, procede a assertiva constante da instrução à peça 8 no sentido de que a atuação de Crislei Alves Resende contribuiu decisivamente para os desfalques ocorridos nos dois roubos à agência dos Correios.
11.	Assim, e diante da ausência de elementos indicativos da ocorrência de boa-fé, acolhem-se os fundamentos da instrução como razões de decidir e, em consequência, conclui-se por julgar irregulares as presentes contas, com amparo no art. 16, inciso III, alínea “d”, da Lei 8.443/1992, condenar o responsável ao ressarcimento do dano e aplicar-lhe a multa prevista no art. 57 da referida norma legal, conforme os pareceres coincidentes da unidade técnica e do Ministério Público junto ao TCU - MPTCU.
12.	Relativamente à dosimetria da multa, em atenção ao disposto no art. 22, § 2º, da Lei de Introdução às Normas do Direito Brasileiro, destaca-se a gravidade das condutas que levaram à ocorrência de prejuízo de certa materialidade, atenuada apenas pela circunstância de o ex-empregado não figurar como responsável em outros processos no âmbito deste Tribunal. Diante disso, a multa, após os arredondamentos pertinentes, deve corresponder a valor próximo a 87% do débito atualizado.
13.	Por fim, em vista da gravidade dos fatos, é devido, na forma proposta pelo MPTCU, inabilitar o responsável para o exercício de cargo em comissão ou função de confiança no âmbito da Administração Pública, pelo período de sete anos (tempo igualmente equivalente a cerca de 87% do máximo de oito anos) , consoante as disposições do art. 60 da Lei 8.443/1992. 
	Ante o exposto, na linha de outros precedentes deste Tribunal (Acórdãos 2.459 e 2.947/2018, 487/2019 e 294/2020 - Plenário, de minha relatoria, por exemplo) , VOTO por que seja aprovada a minuta de acórdão que submeto à consideração deste Colegiado.
TCU, Sala das Sessões Ministro Luciano Brandão Alves de Souza, em 22 de abril de 2020.
ANA ARRAES 
Relatora